臺灣嘉義地方法院民事判決
111年度訴字第110號
原      告  柳秀鑨  
訴訟代理人  陳信宏律師
被      告  張振強  

參  加  人  中國信託商業銀行股份有限公司


法定代理人  利明献  

訴訟代理人  王三仁  

被      告  張振賓  

            張振華  

上列當事人間分割共有物事件，在民國111年5月10日言詞辯論終
結，本院判決如下：      
    主      文
兩造共有如附表所示的不動產應該變價分割，所得價金按照原告
、被告張振強、被告張振賓、被告張振華各4分之1的比例分配。
訴訟費用（參加費用除外）由原告、被告張振強、被告張振賓、
被告張振華各負擔4分之1。
參加費用由參加人、原告、被告張振賓、被告張振華各負擔4分
之1。
    事實及理由
壹、程序事項
一、首先應該說明的是，原告提起本件訴訟，原本一併請求就坐
    落嘉義縣○○鄉○○段000地號土地為裁判分割(如起訴狀訴之聲
    明第2項）。但是，在民國111年4月15日以書狀撤回就該土
    地的分割請求，書狀繕本已經合法送達被告，有送達證書可
    以證明。就被告張振強、張振賓、張振華等3人，原告前述
    行為是減縮應受判決事項的聲明，依照民事訴訟法第255條
    第1項第3款規定，應該准許。就原其餘被告張壽雄、張文旗
    、張賢金、張賢成、張賢宗等5人而言，則屬於訴的撤回，
    曾經到場為本案言詞辯論的被告張文旗並沒有在收到書狀後
    10日內提出異議，依據民事訴訟法第262條規定，原告所為
    撤回已經發生效力，本院無從就該部分請求為裁判。
二、被告經合法通知，沒有在言詞辯論期日到場，本件也沒有民
    事訴訟法第386條各款所規定的情形，因此本院依照原告聲
    請，由他一造辯論而下判決。
貳、實體事項
一、原告主張：㈠原告和被告張振強等3人是如附表所示土地及建
    物(下稱本件不動產)的共有人，應有部分各4分之1。本件不
    動產並沒有因為物的使用目的不能分割，或者契約訂有不分
    割的期限等情形，而且共有人間無法以協議決定分割的方法
    ，原告自得請求為裁判分割。㈡本件不動產中的土地，面積
    都不大，如果採用原物分割的方法，將土地分配給各共有人
    ，則各共有人所能取得的土地面積都很小，不利於土地的利
    用；況且，土地上又有共有的建物坐落其上，該建物無法為
    原物分割。考量本件共有物的現狀、性質、經濟價值以及兩
    造的公平性等因素，請求為變價分割。㈢聲明：如主文第1項
    所示。
二、被告都沒有在言詞辯論期日到場或提出任何書狀進行答辯。
    但是被告張振強的輔助參加人到場答辯略以：同意變價分割
    等語。
三、得心證的理由
　㈠原告主張如貳、一、㈠所記載的事實，有土地、建物登記公務
    用謄本以及本院不動產權利移轉證書可以證明（本院卷第10
    1至111頁、第119至121頁、第17至19頁），被告也沒有提出
    爭執，應該可以相信是真實的。
  ㈡本件不動產既然沒有因為物的使用目的不能分割，或者契約
    訂有不分割的期限等情形，共有人間又無法以協議決定分割
    的方法，依據民法第823條第1項、第824條第2項規定，原告
    請求為裁判分割，有法律上依據，應該准許。
  ㈢按法院就共有物為裁判分割時，應該顧及公平、當事人的聲
    明、應有部分的比例與實際分的面積是不是相當、共有物的
    客觀情狀、性質、價格與經濟價值、共有利益、各共有人的
    主觀因素以及使用現狀、利害關係等因素為綜合判斷。而分
    割共有物，究竟是以原物分割或者變價而分配價金的方式分
    割，法院有自由裁量的權限，不受共有人主張的拘束。因此
    法院斟酌當事人的聲明，共有物的性質、經濟效用以及全體
    共有人利益等因素，如果認為原物分配有困難或者影響經濟
    效用以及共有人利益時，就可以予以變賣，以價金分配給各
    共有人。
  ㈣本院考量以下因素，認為本件不動產全部以變價分割方式分
    割為適當。經查：
　⒈如附表所示建物（含增建）是三層樓透天建築，不能採用原
    物分割方式，讓各共有人都取得特定部分建物的所有權；各
    共有人也都沒有表示有單獨取得全部所有權並以金錢補償其
    他共有人的意思。因此，本院認為就該建物應採用變價分割
    方法，將建物變賣並將所得價金按共有人應有部分比例分配
    給共有人。
　⒉如附表編號2、3所示2筆土地雖然相連，但是，面積各只有為
    17、35平方公尺，如果採用原物分割方式，讓各共有人按照
    應有部分比例分的土地，顯然不利於土地的利用；況且依照
    登記謄本記載，前述土地上還有本件674建號建物（包括部
    分增建）存在，如果採用原物分割方法，將可能造成土地及
    建物所有人不同，而衍生其他複雜法律關係，益見原物分割
    方法不適合於前述土地。
  ⒊如附表編號1所示土地，和其他土地沒有相連，而且是長方形
    ，面積只有100平方公尺等情，有地籍圖謄本及登記謄本可
    以證明（本院卷第265、101頁）。如果採用原物分割的方法
    ，把這筆土地按照應有部分比例分配，則各共有人都只能分
    到25平方公尺（約只有7.56坪），顯然不利於土地的利用。
　⒋原告主張變價分割，被告都已經收受訴狀繕本，但是都沒有
    就原告主張的方法提出異議，或者提出其他分割方法（包括
    把本件不動產分配給共有人其中1人單獨所有或者由其中數
    人維持共有，而以金錢補償其他共有人等方法），可見被告
    沒有反對以變價分割方式為分割。
  ⒌再者，民法第824條第7項規定：「變賣共有物時，除買受人
    為共有人外，共有人有依相同條件優先承買之權，有二人以
    上願優先承買者，以抽籤定之。」，依照這項規定，兩造如
    果有意取得本件不動產的單獨所有權，可以在變賣時參與購
    買，或者在第三人拍定時以相同條件行使優先承買權。
  ⒍本院參酌前述情狀，認為本件不動產採用變價方式為分割，
    並將所得價金按照各共有人的應有部分比例分配，應該有利
    於本件不動產的整體利用，兩造在變賣時也都可以參與投標
    應買，或者行使優先承買權（拍定人是共有人時除外），對
    兩造都有利，而且較為公平。
  ㈤依照以上論斷，本院認為本件不動產採取變價方式分割，並
    且把變價所得價金按照各共有人原所有權應有部分比例（各
    4分之1）分配為適當。因此，判決如主文第1項所示。
四、按「因共有物分割、經界或其他性質上類似之事件涉訟，由
    敗訴當事人負擔訴訟費用顯失公平者，法院得酌量情形，命
    勝訴之當事人負擔其一部。」，民事訴訟法第80條之1有明
    文規定。本件為共有物分割事件，在性質上並沒有訟爭性，
    本院雖依照原告請求為如主文第1項所示判決，從形式上來
    看，被告是受敗訴的判決，但是兩造都受其利益，縱使兩造
    地位互換，裁判結果依然沒有不同，因此，如果命被告負擔
    全部費用，顯失公平。本院審酌兩造共有比例情形、分割所
    受的利益等因素，認為本件訴訟費用（參加費用除外）應由
    兩造各按照其原應有部分的比例分擔較為公平。因此，判決
    如主文第2項所示。至於參加人參加訴訟所生費用，依照民
    事訴訟法第80條之1、第86條第1項規定，則應由參加人、原
    告、被告張振賓、張振華各負擔4分之1。因此，判決如主文
    第3項所示。
中　　華　　民　　國　　111 　年　　5 　　月　　24　　日
                  民事第一庭法　官　林望民   
以上正本係照原本作成。
如對本判決上訴須於判決送達後20日內向本院提出上訴狀。 
如委任律師提起上訴者，應一併繳納上訴審裁判費。 
中　　華　　民　　國　　111 　年　　5 　　月　　24　　日
                            書記官　潘宜伶
附表：不動產標示
土地標示        編號 土地坐落    面    積 權利範圍 備   註  縣市 鄉鎮市區 段 地號 平方公尺   1 嘉義縣 民雄鄉 山中 693 100 全部  2 嘉義縣 民雄鄉 山中 693-2 17 全部  3 嘉義縣 民雄鄉 山中 695-21 35 全部  建物標示        編號 建物坐落    門牌號碼 權利範圍   縣市 鄉鎮市區 段 建號    1 嘉義縣 民雄鄉 山中 674 嘉義縣○○鄉○○村○○○000○0號 全部  2 嘉義縣 民雄鄉 山中 705棟次   編號1的增建部分